【裁判字號】    87,簡上,222
【裁判日期】    890308
【裁判案由】    確認界址
【裁判全文】
臺灣板橋地方法院民事判決                八十七年度簡上字第二二二號
    上  訴  人  乙○○
    即  原  告
                甲○○      住.
    右二人共同
    訴訟代理人  史慧玲律師
                徐嶸文律師
                胡盈州律師
    複 代理 人  楊靜宜律師
                戴嘉慧律師
                陳柏如      住台北市○○○路○段三十九號九樓
    被 上訴 人  丙○○      住台北縣中和市○○街一０七號
右當事人間請求確認界址事件，上訴人對於中華民國八十七年三月二十七日本院板橋
簡易庭八十五年度板簡字第二０四七號第一審判決提起上訴，本院判決如左：
    主    文
上訴駁回。
第二審訴訟費用由上訴人負擔。
    事    實
甲、上訴人方面：
  一、聲明：
      （一）原判決廢棄。
      （二）確認原告與被告共有之座落台北縣中和市○○段九十四地號與被告所有
            座落同段第九十三地號土地間，以附圖一所示Ａ、Ｂ點連線為界址。
  二、陳述：除與原判決記載相同者，茲引用外，補稱：
      （一）查上訴人及被上訴人共有座落台北縣中和市○○段九十四地號土地（重
            測前為台北縣南勢角段外南勢角小段一八八之六地號）與被上訴人所有
            座落同段第九十三地號土地（重測前為台北縣南勢角段外南勢角小段一
            八七之一０地號）相鄰，其界址應為如附圖一所示Ａ、Ｂ兩點連線，此
            界址即七十五年十二月八日及七十六年九月一日經由台北縣政府工務確
            認無誤之界址，詎於八十三年台北縣政府就系爭相鄰土地實施地籍圖重
            測，上訴人及被上訴人於指定期日到場指界時，對系爭土地之界址有所
            爭執，殊料，台北縣中和地政事務所測量人員逕依被上訴人片面指定之
            界指為測量依據，致重測後與重測前上訴人土地位置發生重大變動，導
            致上訴人所有相鄰之同段第九十二地號及第九十五地號土地（即重測前
            外南勢角小段一八八─九、一八八─五等地號）面積退縮至包含大部分
            之公用水溝，影響上訴人權益至鉅。上訴人為此於八十五年十一月二十
            日向鈞院板橋簡易庭提起本件確認界指訴訟，原審並囑託台灣省政府地
            政處土地測量局就系爭界址依重測前舊地籍圖之界址位置為鑑定，惟該
            測量局並未於其所繪鑑定圖中標示出真實之舊界址之位置，併與重測後
            上訴人認為錯誤之新界指兩者間有何差異做一比較，致無法明確暸解重
            測前後兩次界址之差異。
      （二）本件於台北縣中和地政事務所重測前，台北縣政府工務局都市計劃課即
            曾於七十六年九月二日就系爭土地之界址立標明示，並且確認重測前之
            原來界址係於該界標鋼釘所在位置之上，而於本件爭議中，上訴人於鑑
            定時所指之鋼釘即為七十六年當時立標明示之鋼訂（按系爭土地間僅有
            一界標鋼訂，此鋼釘即為七十六年所確認之鋼釘，而八十三年重測時並
            未設立任何界標鋼釘）。是以，由此足以確認上訴人於鑑定時所指之鋼
            釘，以及依該鋼釘所劃界址（即八十八年三月二十三日鑑定報告上之Ｄ
            Ｅ線，亦即八十七年四月二十四日上訴狀中附圖所示Ａ、Ｂ兩點連線）
            ，確為台北縣政府工務局當時所確認之系爭土地界址點，且為本件系爭
            土地實際之界址。
      （三）台灣省地政處土地測量局先後於八十六年八月十一日、八十八年三月二
            十三日兩次鑑定報告，顯有違誤，難以據為審判之憑據：
            １、關於第一次即八十六年八月十一日之鑑定報告
                （１）查八十六年八月十一日之鑑定報告中，從事鑑定之測量人員
                      林訓獎於鑑定書第三點中曾表示「圖示ＡＢＣ虛線係舊地籍
                      線位置」，又於八十六年十月二十四日之訊問筆錄中表示「
                      複丈成果圖所示Ａ點為中和地政事務所所釘之鋼釘‧‧‧Ａ
                      ＢＣ連線與中和地政事務所重測兩地號土地之界址為一致」
                      ，惟查其所為陳述、鑑定實有重大矛盾，蓋以：林訓獎於訊
                      問筆錄所謂Ａ點之鋼釘本為上訴人於鑑定當時所指之點（即
                      八十八年三月二十三日鑑定報告所示鋼釘位置即Ｄ點），且
                      依其所述「Ａ點為中和地政事務所所釘之鋼釘」、「ＡＢＣ
                      連線與中和地政事務所重測兩地號土地之界址為一致」可知
                      ，重測後之界址ＡＢＣ連線自應經過上訴人於鑑定當時所指
                      之鋼釘，然事實上重測後界址之實際位置與該鋼釘所在位置
                      並不相同，事實上經過鋼釘之線為ＤＥ線，即上訴人所指之
                      界線，因此，證人所述ＡＢＣ連線與重測後之界址相同，實
                      有違誤。
                  (２)證人林訓獎於訊問筆錄所謂「Ａ點之鋼釘」，按此鋼釘本為
                      上訴人於鑑定當時所指之點，且事實上該點即為重測之前經
                      台北縣政府工務局於七十六年九月二日所確認為舊有之界標
                      ，亦即為舊地籍圖之界址所在，惟中和地政事務所重測後確
                      認之界址，事實上並未經過該鋼釘位置，林訓獎竟謂ＡＢＣ
                      連線之Ａ點為原界標鋼釘所在位置，另一方面又謂ＡＢＣ連
                      線與中和地政事務所重測兩地號土地之界址為一致，是其所
                      述顯然昧於事實。
            ２、關於第二次即八十八年三月二十三日之鑑定報告
               (１）八十八年三月二十三日之鑑定報告第三點第四項中，林訓獎則
                    另謂：「圖示ＤＥ連接虛線係依當事人乙○○等二人之指定測
                    量界址位置」，並稱此ＤＥ線係依據乙○○等二人所指小鋼釘
                    位置所劃之界線，惟參照前述，證人林訓獎忽而表示重測後之
                    界址ＡＢＣ連線即為經過「Ａ點鋼釘」之連線，嗣後又反稱依
                    當事人所指小鋼釘所劃之ＤＥ線與ＡＢＣ連線不同，再者，其
                    於前後二次報告所述之ＡＢＣ連線既然不同，何以兩次報告中
                    皆表示該ＡＢＣ連線與舊地籍圖經界線相符，由此可知證人證
                    言及鑑定報告實有矛盾，且與事實不符，不足採信。
              （２）上訴人於附圖二所指ＤＥ線所畫分之捷運段九十三地號九十四
                    地號之形狀及比例、位置等與上訴人於八十三年四月十四日請
                    出之舊地籍圖等比例放大十六倍之圖相吻合，由此可知，上訴
                    人所指ＤＥ線始為原九十三、九十四地號之界線，再比對證人
                    林訓獎製作之面積分析表，九十三地號重測前為四平方公尺，
                    依上訴人所指界線測量出為三‧九七平方公尺，兩者面積近乎
                    相等，然重測後九十三地號變為六‧三八平方公尺，面積比重
                    測前多出二‧三八平方公尺，此二‧三八平方公尺土地若非佔
                    至九十四地號之土地（九十四地號又順延推擠九十五地號至水
                    溝上），難道九十三地號土地會憑空增加？
              （３）又九十四地號土地重測前為十一平方公尺，重測後為十一‧一
                    八平方公尺，差距雖為極小，惟九十四地號係遭九十三地號多
                    佔二‧三八平方公尺後平行向後移佔至九十五地號之土地，因
                    此上訴人原九十五地號土地之位置依舊圖原在水溝前，如今已
                    被新圖擠至大排水溝中，是故，若依上訴人指出之ＤＥ線為九
                    十三、九十四地號之界線，則九十四、九十五地號之界線亦應
                    一起平行回其應有位置，如此一來，九十四地號土地則會維持
                    十一平方公尺，而不會變成十三‧五九平方公尺。
      （四）倘台灣省政府地政處土地測量局鑑定之Ａ界址點與中和地政事務所重測
            時所依據之界址相同，則再依判決所確認之Ａ界址點所測之結果必會相
            同，惟上訴人於原審判決後，於八十七年三月二十五日憑原判決請求中
            和地政事務所依判決確認之界址測量，距中和地政事務所測員李鴻英鑑
            界之結果，竟與原囑託台灣省政府地政處土地測量局測員林訓獎鑑定之
            結果不一致，足徵證人林訓獎所謂之Ａ界址點實係上訴人所指之Ａ界址
            點，而中和地政事務所依據測量之界址點即為被上訴人當初指界之位置
            ，兩者實不相同，原審誤解證人林訓獎之真意，其所認定之事實是否精
            確，即有待商確。
  三、證據：除援用原審之立證方法外，另補提台灣省台北縣中和地政事務所規費徵
            收聯單影本一紙、台北縣政府工務局七十六年九月三日北工都指定字第
            一六０二號函影本一紙、重測前與重測後地籍圖各一紙、地籍調查表影
            本一份、八十三年四月十六日發文請台北縣政府處理之函文影本一份、
            台北縣中和地政事務所八十三年四月二十九日八三北縣中地二字第三八
            四四號函文影本一份為證，並聲請訊問證人吳賴月英、林飛桐及請求（
            一）函調台北縣政府工務局都市計劃課七十六年九月二日（北工都指定
            字第一六０二號）該局會同青田測量有限公司技師陳浚深就系爭土地指
            界立標後所繪製之界址位置圖及相關立標資料；（二）另行函請台北市
            政府地政處測量大隊派員依台北縣政府工務局七十五、七十六年就系爭
            土地所確認之界指點重為測量、繪圖；（三）將中和地政事務所重測前
            後之地籍圖與林訓獎製作之鑑定圖一併送請國立中興大學地政系，請該
            系專業教授比對證實上訴人所指ＤＥ線始為舊圖中九十三、九十四扡之
            界線，且該線始為真正九十三、九十四地號之界線。
乙、被上訴人方面：
  一、聲明：求為判決如主文所示。
  二、陳述：上訴人所指界址點係係上訴人自行打釘，非地政事務所所釘，原判決依
            地政機關測量結果認定，並無錯誤。
丙、本院依聲請履勘現場，並囑託台灣省政府地政處土地測量局派員依上訴人之指定
    測量界址及參考中和地政事務所提供之舊地籍圖測量界址；及向台北縣政府調取
    七十六年九月二日該局會同青田測量有限公司技師陳浚深就系爭土地指界立標後
    所繪製之界址位置圖及相關資料。
    理      由
一、本件上訴人起訴主張其二人與被上訴人共有座落台北縣中和市○○段九十四地號
    土地（重測前為台北縣南勢角段外南勢角小段一八八之六地號）與被上訴人所有
    座落同段第九十三地號土地（重測前為台北縣南勢角段外南勢角小段一八七之一
    ０地號）相鄰，兩筆土地界址應為如附圖一所示Ａ、Ｂ兩點連線，此界址即七十
    五年十二月八日及七十六年九月一日經由台北縣政府工務確認無誤之界址，詎於
    八十三年台北縣政府就系爭相鄰土地實施地籍圖重測，上訴人及被上訴人於指定
    期日到場指界時，對系爭土地之界址有所爭執，殊料，台北縣中和地政事務所測
    量人員逕依被上訴人片面指定之界指為測量依據，致重測後與重測前上訴人土地
    位置發生重大變動（前開九十三地號土地重測前面積為四平方公尺，重測後面積
    為六‧三八平方公尺，前後相差二‧三八平方公），導致上訴人所有相鄰之同段
    第九十二地號及第九十五地號土地（即重測前外南勢角小段一八八─九、一八八
    ─五等地號）退縮至包含大部分之公用水溝，影響上訴人權益至鉅，為此提起本
    件訴訟。被上訴人則以：上訴人所指界址點係上訴人自行打釘，非地政事務所所
    釘，原判決依地政機關測量結果認定，並無錯誤等語，資為抗辯。
二、查系爭台北縣中和市○○段九十四地號土地為上訴人與被上訴人共有，相鄰之同
    段九十三地號土地則為被上訴人所有，前開土地重測前之地號分別為南勢角段外
    南勢角小段一八八之六及同小段第一八七之十號，有土地登記謄本附卷可稽。上
    訴人主張其所有之前開土地與被告所有之前開土地界址應為如附圖一所示Ａ、Ｂ
    兩點連線（按亦即附圖二所示ＤＥ兩點連線），固據提出台北縣政府工務局七十
    六年九月三日北工都指定字第一六０二號函影本一紙、重測前與重測後地籍圖各
    一紙為證，惟查：（一）系爭土地界址，經原審及本院先後囑託台灣省政府地政
    處土地測量局參酌舊地籍圖、當事人所指界址及相關資料和地形予以鑑測結果為
    附圖二所示ＡＢＣ之連線，該線與舊地籍圖經界線相符，有該局八十六年八月二
    十七日八六地測二字第一六０五三號函及八十八年四月十五日八八地測二字第０
    五八八二號函暨鑑定書在卷可稽。（二）上訴人與被上訴人共有之台北縣中和市
    ○○段九十三地號土地重測前面積為四平方公尺，重測後面積為六‧三八平方公
    尺，被上訴人所有同段九十四地號土地重測前面積為十一平方公尺，重測後面積
    十一‧一八平方公尺等情，有土地謄本及台北縣政府地籍圖重測土地標示變更結
    果通知書在卷可考，上訴人雖以前開九十三地號土地若依上訴人所指界址測量面
    積為三‧九七平方公尺，與重測前面積近乎相等，然若依ＡＢＣ連線測量，重測
    後變為六‧三八平方公尺，面積比重測前多出二‧三八平方公尺為由，主張系爭
    土地界址應為其所指之ＤＥ線，然造成重測前後土地面積變動之結果，包括測量
    儀器精密度不同、原圖逾時太久、其間自然地形變遷、土地分割移轉以及人為界
    址變動等原因，使土地現況界址變動，兼以日據時期與光復後關於土地複丈之相
    關法令不同等因素，是以界址所在非僅執面積增減之一端即可確定，尚須參照鄰
    地界址、所有權人之指界、舊地籍圖等因素加以認定之，故自無法執上訴人所有
    之土地面積於重測後有短少之情形，即認兩造土地界址與地籍圖所示不同。（三
    ）又系爭土地界址ＡＢＣ連線之Ａ點為台北縣中和地政事務所所釘之鋼釘，業據
    證人即實際測系爭土地界址之測量員林訓獎於原審到場證述明確（見原審八十六
    年十月二十四日言詞辯論筆錄），且經本院比對卷附地籍調查報告，該點確為系
    爭土地界址鋼釘無訛，而經實際測量結果，該標立為界址之鋼釘並未經過上訴人
    所指之ＤＥ線，此觀台灣省政府地政處土地測量局以八十八年四月十五日八八地
    測二字第０五八八二號函檢附之鑑定圖即明。又證人林訓獎於原審前揭言詞辯論
    庭到場證稱「複丈成果圖（按即鑑定圖）內Ａ點為中和地政事務所定之鋼釘」，
    至為明確，上訴人仍謂證人於訊問筆錄所稱Ａ點之鋼釘本為其於鑑定當時所指之
    點（即八十八年三月二十三日鑑定報告所示鋼釘位置即Ｄ點），是其立論前提已
    有錯誤，上訴人又以依證人所述「Ａ點為中和地政事務所所釘之鋼釘」、「ＡＢ
    Ｃ連線與中和地政事務所重測兩地號土地之界址為一致」可知，重測後之界址Ａ
    ＢＣ連線自應經過上訴人於鑑定當時所指之鋼釘，然事實上重測後界址之實際位
    置與該鋼釘所在位置並不相同，事實上經過鋼釘之線為ＤＥ線，因此推論證人所
    述ＡＢＣ連線與重測後之界址相同，有所違誤，並進而指摘證人林訓獎之證詞矛
    盾不可採，其推論過程更與邏輯不符，委無足採。（四）另上訴人雖主張系爭土
    地重測前，台北縣政府工務局都市計劃課即曾於七十六年九月二日就系爭土地之
    界址立標明示，並且確認重測前之原來界址係於該界標鋼釘所在位置之上，惟台
    北縣政府工務局受之該案係青田測量有限公司申請七六指─中０三─一六０二號
    建築線案件，該局係派員會同實地勘測並依規定指定建築線，此有台北縣政府工
    務局八十八年五月二十日八八北工都字第二三四一號函檢附之申請建築線案件影
    本一份在卷為證，台北縣政府工務局處理之前開案件既係關於建築線之指定，自
    與確認系爭土地界址無關，且遍觀該案資料亦無任何有關設立系爭土地界標之資
    料，是上訴人指其於鑑定時所指之鋼釘即為七十六年當時台北縣政府工務局確認
    之系爭土地界址，且為本件系爭土地實際之界址，尚屬無據，洵無足採。
三、綜上所述，兩造間土地之界址應為如附圖二所示ＡＢＣ連線（按即原審判決附圖
    所示ＡＢＣ連接虛線），堪予認定。上訴人主張系爭土地界址為附圖一所示ＡＢ
    連線（按即附圖二所示ＤＥ連線），尚不足採，原審據此認定兩造土地界址，洵
    屬正當，核無不合。上訴意旨指摘原判決不當，求為廢棄改判，為無理由，應予
    駁回。
四、本件事證已臻明確，兩造其餘主張、陳述及所提之證據，與判決之結果已無影響
    ，自毋庸一一列舉詳予指駁，又上訴人請求將本件送請國立中興大學比對重測前
    後地籍圖及聲請訊問證人林飛桐部分，本院認並無必要，併此敘明。
五、據上論結，本件上訴為無理由，依民事訴訟法第四百三十六條之一第三項、第四
    百四十九條第一項、第七十八條、第八十五條第一項前段，判決如主文。
中      華      民      國     八十九     年      三      月     八     日
                              臺灣板橋地方法院民事第三庭
~B審判長法官  張谷輔
~B法      官  許月珍
~B法      官  程怡怡
右正本證明與原本無異。
本判決不得上訴
中      華      民      國    八十九    年      三      月     十六     日
~B書記官  方蟾苓


司法院資訊處製作；財團法人民間司法改革基金會備份。
